【裁判字號】    89,台上,2534
【裁判日期】    891109
【裁判案由】    返還土地等
【裁判全文】
最高法院民事判決                              八十九年度台上字第二五三四號
    上  訴  人  新竹縣警察局
    法定代理人  林德華
    訴訟代理人  溫欽彥律師
                羅秉成律師
    被 上訴 人  乙○○
                甲○○
右當事人間請求返還土地等事件，上訴人對於中華民國八十八年九月八日台灣高等法
院第二審判決（八十八年度上字第三六○號），提起上訴，本院判決如左：
    主  文
上訴駁回。
第三審訴訟費用由上訴人負擔。
    理  由
本件上訴人之法定代理人於上訴人提起第三審上訴後之民國八十九年九月八日已變更
為林德華，有上訴人提出之新竹縣警察局函影本為證，並經其聲明承受訴訟，核無不
合，應予准許，先予明。
次查，本件被上訴人主張：坐落新竹縣竹北市○○段七五八地號土地（下稱系爭土地
），原係訴外人楊建龍及陳英爐等人所共有，楊建龍應有部分為一萬分之八六七。系
爭土地自日據時期即由日本政府無權占有在其上興建官舍，台灣光復後由台灣省政府
接收該房舍撥交上訴人管理使用，其後上訴人於五十六年間將其改建如原判決附圖（
下稱附圖）所示一至六建物後，交由新竹縣警察局竹北分局充作辦公處所使用迄今。
因上訴人無權占有系爭土地，由楊建龍提起本件訴訟，惟於起訴後之八十七年二月二
十三日楊建龍將系爭土地所有權應有部分各二萬分之八六七轉讓予伊，並由伊承擔訴
訟（第一、二審判決正本理由欄均誤載為承受訴訟）等情。爰依所有權排除侵害請求
權及不當得利法律關係，求為命上訴人拆除附圖一至六所示地上物後，將土地騰空返
還予伊及其他共有人，並給付予伊自八十一年三月一日起至八十六年二月二十八日止
相當於租金之損害，合計新台幣（下同）四十七萬四千零四十六元，並自八十六年三
月一日起至返還系爭土地之日止，按年給付予伊九萬一千二百五十元之判決。（第一
審就拆屋還地部分判決如被上訴人之所聲明，就不當得利部分，判令上訴人應給付被
上訴人三十三萬五千二百八十元，並自八十六年三月一日起至返還系爭土地之日止，
按年給付被上訴人六萬四千五百三十八元，駁回被上訴人其餘之訴，被上訴人就其不
利部分之判決未聲明不服）。
上訴人則以：系爭土地上附圖所示建物為台灣省政府所有，管理機關為新竹縣政府，
伊係基於指揮、監督之從屬關係使用系爭房地，為占有輔助人，對於上開建物並無實
質處分權。又伊係基於撥交使用之公法上原因而使用系爭房地，並非無權占有，土地
所有人僅得依「台灣省各縣市暨鄉鎮公產清查辦法」第七條第九款規定及司法院院解
字第三三八一號、三四六九號、三六一五號之解釋意旨，與伊協商承租或設定地上權
。再者，被上訴人為系爭土地共有人，在未經共有人分割債權之前，即依其應有部分
比例請求賠償，於法未合。況系爭土地僅充行政目的使用，並無營利性質，附近亦非
繁榮之商圈，被上訴人請求之損害賠償金額亦屬過高等語，資為抗辯。
原審以：被上訴人主張之上開事實，業據其提出地籍圖、土地登記簿謄本、新竹縣警
察局竹北分局函、現有房舍照片暨台灣省政府警政廳函等件為證，並經第一審法院勘
驗現場屬實，復囑託新竹縣竹北地政事務所測量製作複丈成果圖可稽，堪信為真實。
上訴人雖以其為受合法撥交使用系爭土地上建物之占有輔助人，無實質處分權，亦無
不當得利等語置辯。惟查系爭土地上舊有之建物，既係台灣省政府接收日據時期日本
政府所建官舍，為達警察行政目的，而撥交給新竹縣政府管理，再交由上訴人充為新
竹縣警察局竹北分局之辦公廳舍使用，參照台灣省土地權利清理辦法第五條及行政院
公有土地劃分原則第三條規定，為屬省有。而省有財產撥給各地省屬機關使用者，名
義上雖仍為省有，實際上使用機關即得行使所有人之權利，上訴人上開辯解委無可採
。次查，日據時期日本政府於人民私有土地上興建房屋之初，既無合法權源，則臺灣
光復後，我國政府基於國家權力關係所接收者，乃僅地上之房屋，並非房屋所占用之
土地，即不得因該接收關係，而使原屬無權占有土地變成有權占有。至台灣省各縣市
暨鄉鎮公產清查辦法第七條第九款規定，僅係課縣市等政府機關，應依租賃、設定地
上權或徵收之方式，以取得合法使用之權源而已，並非規定政府基於國家權力關係接
收日產房屋者，即得當然合法占有他人之土地，而排除土地所有人行使私法上所有人
之權利。本件上訴人既未能證明其有合法使用系爭土地之權源，則被上訴人本於所有
物返還請求權之法律關係，訴請無權占有系爭土地之上訴人將附圖所示地上物拆除，
並將系爭土地返還予伊及其他共有人，乃有理由，應予准許。再查本件上訴人占用系
爭土地既充為新竹縣警察局竹北分局辦公廳舍使用，如遽予拆除，將有害公共利益，
亦非短期內即能完成遷移，爰依民事訴訟法第三百九十六條第一項規定，酌定十個月
之履行期間，以資兼顧。又上訴人無權占有系爭土地獲有相當於租金之利益，是被上
訴人基於不當得利之債權請求權，訴請上訴人賠償自八十一年三月一日起至拆屋還地
之日止，依其應有部分比例計算之相當於租金之損害，亦屬有據，應併准許。爰斟酌
系爭土地所在位置、交通、經濟繁榮等情況，認按系爭土地申報地價總價額年息百分
之七計算其損害金為適當等情，為其心證之所由得。因予維持第一審所為命上訴人拆
除地上物返還土地於被上訴人及其他共有人及命上訴人給付三十三萬五千二百八十元
，並自八十六年三月一日起至返還系爭土地之日止，按年給付六萬四千五百三十八元
之判決，駁回上訴人之上訴，經核於法洵無違誤。上訴論旨，就原審取捨證據、認定
事實之職權行使指摘其為不當，求予廢棄原判決，非有理由。
據上論結，本件上訴為無理由。依民事訴訟法第四百八十一條、第四百四十九條第一
項、第七十八條，判決如主文。
中      華      民      國    八十九    年     十一     月      九      日
                              最高法院民事第六庭
                                  審判長法官  朱  錦  娟
                                        法官  蘇  達  志
                                        法官  顏  南  全
                                        法官  陳  碧  玉
                                        法官  劉  延  村
      右正本證明與原本無異
                                              書  記  官
中      華      民      國    八十九    年     十一     月     二十     日


司法院資訊處製作；財團法人民間司法改革基金會備份。
